ACORDAO-COMPLETO-2483862

ACÓRDÃO 8593/2021 ATA 19/2021 - PRIMEIRA CÂMARA

VISTOS, relatados e discutidos estes autos em que se apreciam embargos de declaração opostos por Casemiro Dutra de Medeiros Junior, em face do Acórdão 13906/2019-TCU-Primeira Câmara, que não conheceu do recurso de reconsideração interposto contra o Acórdão 14928/2018-TCU-Primeira Câmara, decisão que julgou suas contas irregulares, com imputação de débito, no montante original de R$ 176.372,10, e aplicação de multa, no valor de R$ 22.000,00, em razão do recebimento indevido, mediante fraude, de pensão civil instituída por servidora aposentada da Câmara dos Deputados;
ACORDAM os Ministros do Tribunal de Contas da União, reunidos em Sessão da Primeira Câmara, diante das razões expostas pelo Relator, em:
9.1. com fundamento nos arts. 32, inciso II, e 34 da Lei 8.443/1992, conhecer dos presentes embargos de declaração para, no mérito, rejeitá-los, mantendo-se inalterados os Acórdão 14928/2018-TCU-Primeira Câmara e 13.906/2019-1ª Câmara;
9.2. considerar os presentes embargos protelatórios e alertar ao embargante que a oposição de novos embargos com igual finalidade, tratando de matéria já analisada e rejeitada pelo Tribunal, pode ensejar a aplicação da prevista no art. 58 da Lei 8.443/1992 c/c o art. 1.026, §2º, do Código de Processo Civil, além de não suspender a consumação do trânsito em julgado do Acórdão 14928/2018-TCU-Primeira Câmara
9.3. dar ciência da presente deliberação à Câmara dos Deputados e ao embargante, bem como aos seus representantes legais, nos termos do art. 179, § 7º, do Regimento interno/TCU.

Embargos de declaração opostos por Casemiro Dutra de Medeiros Junior, em face do Acórdão 13.906/2019-TCU-1ª Câmara, que não conheceu do recurso de reconsideração interposto contra o Acórdão 14.928/2018-TCU-1ª Câmara, decisão que julgou suas contas irregulares, com imputação de débito, no montante original de R$ 176.372,10, e aplicação de multa, no valor de R$ 22.000,00, em razão do recebimento indevido, mediante fraude, de pensão civil instituída por servidora aposentada da Câmara dos Deputados.

Primeira Câmara

Câmara dos Deputados.

3. Embargante: Casemiro Dutra de Medeiros Junior (XXX.679.678-XX).

13.1. Ministros presentes: Benjamin Zymler (na Presidência), Vital do Rêgo e Jorge Oliveira.
13.2. Ministro-Substituto convocado: Marcos Bemquerer Costa (Relator).
13.3. Ministro-Substituto presente: Weder de Oliveira.

MARCOS BEMQUERER

Ministro-Substituto Marcos Bemquerer Costa, em substituição ao Ministro Walton Alencar Rodrigues.

Trata-se de embargos de declaração opostos por Casemiro Dutra de Medeiros Junior ao Acórdão 13906/2019-TCU-Primeira Câmara, que não conheceu do recurso de reconsideração interposto contra o Acórdão 14928/2018-TCU-Primeira Câmara, por meio do qual o Tribunal julgou suas contas irregulares, com imputação de débito e aplicação de multa, em razão de recebimento indevido, mediante fraude, de pensão civil instituída por servidora aposentada da Câmara dos Deputados, no período entre outubro de 2014 e julho de 2015.
A fraude que deu ensejo aos pagamentos do benefício previdenciário em questão, identificada em investigação do Departamento de Polícia Legislativa da Câmara dos Deputados e confirmada no âmbito de ação judicial criminal (peça 22) , consistiu na simulação de casamento entre a instituidora da pensão e o ora embargante, companheiro de sua sobrinha neta.
Transcrevo, a seguir, o teor da parte dispositiva da decisão embargada, Acórdão 13906/2019-TCU-Primeira Câmara, que não conheceu do recurso de reconsideração, por ser intempestivo e não apresentar fatos novos:
Vistos, relacionados e discutidos estes autos de recurso de reconsideração, interposto por Casemiro Dutra de Medeiros Junior (R002, peça 41) , contra o Acórdão 14928/2018-TCU-Primeira Câmara (peça 24) , por meio do qual esta Corte julgou irregulares as contas do responsável e lhe aplicou débito e multa;
Considerando que a notificação da decisão original ocorreu em 4/12/2018 (peça 31, p.2) ;
Considerando que o interessado opôs embargos de declaração em 19/12/2018 (peça 32) e que a notificação da decisão de embargos ocorreu em 29/5/2019 (peça 40) ;
Considerando que a oposição de embargos de declaração é causa de suspensão do prazo para interposição dos demais recursos (art. 34, § 2º da LOTCU) ;
Considerando o presente recurso de reconsideração foi interposto em 19/6/2019 (peça 41) ;
Considerando que o lapso ocorrido entre a notificação da decisão original e a oposição de embargos, e também o prazo compreendido entre a notificação da deliberação que julgou os embargos e a interposição do presente recurso, supera o prazo de 15 (quinze) dias estabelecido no art. 33 da Lei 8.443/1992;
Considerando que o parágrafo único do art. 32 da Lei 8.443/92 e o § 2º do art. 285 do Regimento Interno do TCU não autorizam o conhecimento de recurso de reconsideração intempestivo, salvo em razão da superveniência de fatos novos;
Considerando que a análise do recurso pela Serur demonstrou que os elementos apresentados não suprem a exigência necessária para que seja relevada a intempestividade;
Considerando os pareceres uniformes da Secretaria de Recursos e do Ministério Público junto ao Tribunal no sentido do não-conhecimento do presente recurso, por ser intempestivo e não apresentar fatos novos;
Os Ministros do Tribunal de Contas da União, reunidos em Sessão de Primeira Câmara, ACORDAM, por unanimidade, com fundamento no art. 32, parágrafo único, da Lei 8.443/1992 c/c o art. 285, caput e § 2º, do Regimento Interno do TCU, em não conhecer do recurso de reconsideração e dar ciência deste acórdão e da instrução, peça 42, ao recorrente. (grifou-se) 
Anteriormente ao citado recurso de reconsideração, o recorrente havia oposto embargos de declaração ao Acórdão 14928/2018-TCU-Primeira Câmara, os quais foram rejeitados por meio do Acórdão 3523/2019-TCU-Primeira Câmara.
Em síntese, o embargante alega que a intempestividade do recurso de reconsideração interposto contra o Acórdão 14928/2018-TCU-Primeira Câmara é ponto controverso, visto que o Código de Processo Civil adota efeito interruptivo para embargos de declaração, e no caso houve aplicação de efeito suspensivo.
Alega que, se soubesse dessa divergência, teria ingressado no prazo previsto e informado no preâmbulo do recurso que os fatos narrados seriam novos. 
Diante disso, requer a reconsideração da decisão que julgou intempestivo o recurso de reconsideração apresentado. Alternativamente, por estar carreando fatos novos aos autos, pleiteia a reiteração dos argumentos apresentados no recurso de reconsideração.
É o relatório.

João Estenio Campelo Bezerra (2.218/OAB-DF) e outros, representando Casemiro Dutra de Medeiros Junior; Cidney Arantes Carrasquel Coelho e outros, representando Câmara dos Deputados.

Procurador Rodrigo Medeiros de Lima.

TOMADA DE CONTAS ESPECIAL INSTAURADA PELA CÂMARA DOS DEPUTADOS. RECEBIMENTO INDEVIDO DE PENSÃO CIVIL INSTITUÍDA POR SERVIDORA APOSENTADA. FRAUDE MEDIANTE SIMULAÇÃO DE CASAMENTO. CITAÇÃO. REJEIÇÃO DAS ALEGAÇÕES DE DEFESA. CONTAS IRREGULARES. DÉBITO. MULTA. EMBARGOS DE DECLARAÇÃO. REJEIÇÃO. RECURSO DE RECONSIDERAÇÃO. INTEMPESTIVIDADE E AUSÊNCIA DE FATOS NOVOS. NEGATIVA DE CONHECIMENTO. EMBARGOS DE DECLARAÇÃO. CONHECIMENTO. APELO MERAMENTE PROTELATÓRIO. REJEIÇÃO. ORIENTAÇÃO AO EMBARGANTE NO SENTIDO DE QUE A APRESENTAÇÃO DE NOVOS EMBARGOS PROTELATÓRIOS PODERÁ ENSEJAR A APLICAÇÃO DE MULTA.

TOMADA DE CONTAS ESPECIAL (TCE)

Secretaria de Recursos (Serur); Secretaria de Controle Externo da Administração do Estado (SecexAdmin).

Trata-se de embargos de declaração opostos por Casemiro Dutra de Medeiros Junior ao Acórdão 13906/2019-TCU-Primeira Câmara, que não conheceu do recurso de reconsideração interposto contra o Acórdão 14928/2018-TCU-Primeira Câmara, por meio do qual suas contas foram julgadas irregulares, com imputação de débito e aplicação de multa, em razão de recebimento indevido, mediante fraude de simulação de casamento, de pensão civil instituída por servidora aposentada da Câmara dos Deputados, no período entre outubro de 2014 e julho de 2015.
Satisfeitos os requisitos atinentes à espécie, os presentes embargos devem ser conhecidos, com fundamento nos arts. 32, inciso II, e 34 da Lei 8.443/1992.
No que tange ao mérito, não assiste razão ao embargante, uma vez que inexiste subordinação das regras processuais desta Corte de Contas aos dispositivos do CPC. Nesse sentido, o RI/TCU, em seu art. 298, estabelece que a aplicação das normas processuais civis ocorre de forma subsidiária: 
Art. 298. Aplicam-se subsidiariamente no Tribunal as disposições das normas processuais em vigor, no que couber e desde que compatíveis com a Lei Orgânica. (grifou-se) 
Por sua vez, a Lei Orgânica do TCU é clara ao dispor que os embargos de declaração possuem efeito suspensivo, nos seguintes termos:
Art. 34. (...) § 2° Os embargos de declaração suspendem os prazos para cumprimento da decisão embargada e para interposição dos recursos previstos nos incisos I e III do art. 32 desta Lei. (grifou-se) 
Em suma, não houve omissão, contradição ou obscuridade.
Adicionalmente, observo que, ainda que fosse admitido o efeito interruptivo dos primeiros embargos opostos, nos termos defendidos pelo embargante - argumento totalmente improcedente, frisese - ainda assim, o recurso de reconsideração seria intempestivo. A notificação acerca do julgamento dos primeiros embargos ocorreu em 29/5/2019 (peça 40) ; e a interposição do recurso, por sua vez, deu-se em 19/6/2019 (peça 41) . Assim, mesmo que fosse desconsiderado o primeiro lapso temporal entre a notificação da decisão original e a oposição dos primeiros embargos, contabiliza-se o transcurso de 21 dias, ultrapassando o prazo de quinze dias previsto no art. 33 da Lei 8.443/1992.
Ademais, os argumentos apresentados no citado recurso de reconsideração não constituem elementos novos. São as mesmas alegações apresentadas por diversas vezes, todas devidamente enfrentadas e afastadas pelas unidades técnicas SecexAdmin e Serur, bem como pelo Parquet especializado e pelos julgados emitidos nos autos.
Pretende o embargante, em verdade, rediscutir o mérito das suas contas por meio de sucessivos e infundados embargos. A estratégia é manifestamente protelatória.
	Ainda que não haja na Lei Orgânica ou no Regimento Interno deste Tribunal qualquer restrição expressa à reiteração dos embargos de declaração, diferentemente do que ocorre com os demais recursos, a reiterada interposição de embargos declaratórios com a finalidade de rediscussão de mérito configura medida de caráter protelatório, tendo por fim último impedir o início da produção dos efeitos do Acórdão 14928/2018-TCU-Primeira Câmara, circunstância que deve ser prontamente combatida por este Tribunal.
	Para casos como o que se apresenta nos presentes autos, destaco que o recente Acórdão 3495/2021-TCU-Primeira Câmara  (Rel. Min. Benjamin Zymler) , ao examinar repetitivos embargos de declaração, asseverou que:
	"13. Diversos julgados recentes do TCU têm considerado que a reiteração, em embargos, de argumentos devidamente examinados e refutados pelo órgão julgador evidencia uso abusivo da espécie recursal com intuito de evitar que a decisão do TCU produza os efeitos que lhe são inerentes, bem assim que a interposição reiterada de embargos declaratórios manifestamente protelatórios justifica a aplicação da multa prevista no art. 1.026, § 2º, do Código de Processo Civil (v. g. Acórdão 593/2017-TCU-Plenário, 1.687/2020-Plenário, 2.095/2020-Plenário, 2.001/2020-Plenário, 8.839/2020-2ª Câmara e 6.854/2020-1ª Câmara, dentre outros) ".
	Nos presentes autos, entendo cabível endereçar ao embargante alerta no sentido de que novos embargos com fins protelatórios, versando sobre matéria já analisada e rejeitada pelo Tribunal, poderão ensejar a aplicação da multa do art. 58 da Lei 8.443/1992 c/c o art. 1.026, § 2º, do Código de Processo Civil. 
	Ademais, na esteira da jurisprudência desta Corte de Contas para casos análogos, vale também alertar aos embargantes que a oposição de novos embargos de declaração contra a presente deliberação, sem os fundamentos para tanto, não suspenderá a consumação do trânsito em julgado do Acórdão 14928/2018-TCU-Primeira Câmara.
Feitas essas considerações, voto pela aprovação da minuta de acordão que submeto ao colegiado.
T.C.U., Sala das Sessões, em 8 de junho de 2021.
MARCOS BEMQUERER COSTA
Relator